【裁判字號】    97,台上,6162
【裁判日期】    971128
【裁判案由】    偽造文書
【裁判全文】
最高法院刑事判決            九十七年度台上字第六一六二號
上  訴  人  乙○○
選任辯護人  陳德峰律師
上  訴  人  甲○○
上列上訴人等因偽造文書案件，不服台灣高等法院中華民國九十
五年三月七日第二審判決（九十四年度上訴字第二八三六號，起
訴案號：台灣基隆地方法院檢察署九十三年度偵字第三九三二號
、九十三年度偵緝字第七七號），提起上訴，本院判決如下：
    主  文
上訴駁回。
    理  由
一、上訴人乙○○部分：
按刑事訴訟法第三百七十七條規定，上訴於第三審法院，非以判
決違背法令為理由，不得為之。是提起第三審上訴，應以原判決
違背法令為理由，係屬法定要件。如果上訴理由書狀並未依據卷
內訴訟資料，具體指摘原判決不適用何種法則或如何適用不當，
或所指摘原判決違法情事，顯與法律規定得為第三審上訴理由之
違法情形，不相適合時，均應認其上訴為違背法律上之程式，予
以駁回。本件原判決已敘明依憑證人蔣松伯、邱福龍、褚土龍、
袁明洸、楊金龍、朱欣儀於警詢、檢察官訊問時及第一審、原審
之證述，佐以上訴人乙○○、甲○○於檢察官訊問時及第一審、
原審之供述或證述，並有切結書、房屋租賃契約書等在卷可稽。
對於乙○○所辯：伊未與甲○○共同假冒「蔣松伯」之名義，承
租台北縣新莊市○○路一一五之六號房屋（下稱本房屋）云云，
何以不足採取，亦已憑卷內證據資料，於理由內詳為指駁說明。
因而撤銷第一審關於乙○○部分之科刑判決，改判仍依民國九十
四年二月二日修正公布、九十五年七月一日施行前刑法第五十六
條連續犯之規定，論處乙○○共同連續行使偽造私文書，足以生
損害於他人罪刑，並說明乙○○被訴犯刑法第三百四十九條第二
項之搬運贓物罪部分，不另為無罪之諭知。已詳敘所憑之證據，
及其認定之理由，所為論斷與卷內證據資料相符，從形式上觀察
，並無何違背法令之情形存在。乙○○上訴意旨略以：(一)甲○○
於警詢、檢察官訊問時所為不利於乙○○之供述，與甲○○在第
一審及原審之供述或證述，前後不一，該不利於乙○○之供述，
顯有不可信之特別情況；邱福龍於警詢及檢察官訊問時之證詞，
未經乙○○及其辯護人於審判中對邱福龍為詰問，均無證據能力
，原判決卻採為認定乙○○犯罪事實之證據，有採證違反證據法
則之違法。(二)朱欣儀於第一審證稱：伊未親眼目睹乙○○將蔣松
伯之證件交給甲○○，係甲○○向伊表示手上蔣松伯之證件為乙
○○所交付等語。朱欣儀既未親自見聞乙○○將蔣松伯之證件交
付甲○○，而係聽聞自甲○○之轉述，又非以其個人實際經驗為
基礎之陳述，所為證詞依法並無證據能力，原判決竟採為認定乙
○○犯罪事實之依據，有採證不合證據法則之違法。(三)甲○○於
原審經詰問證述：係邱福龍之合夥人綽號「老芋仔」要求伊以「
蔣松伯」名義承租本房屋，並非乙○○等語。原審卻認為甲○○
上開證詞係迴護乙○○之詞，不予採信，反而採取甲○○於檢察
官訊問及第一審未經詰問所為供述，據以認定乙○○犯罪事實，
有適用證據法則不合司法院釋字第五八二號解釋之違法。(四)路守
仁於警詢及第一審均證稱：伊於九十年底認識自稱「蔣松伯」之
甲○○等語，足證甲○○至遲於九十年底即持有「蔣松伯」之證
件，並冒用「蔣松伯」之姓名，甲○○所稱「蔣松伯」之證件係
乙○○於九十二年三月間交付一節，顯非實在。原判決卻說明路
守仁並未明確指稱其於九十年間認識甲○○時，甲○○即自稱姓
「蔣」，而不予採信路守仁之證詞，有認定事實不憑證據之違法
。(五)原審採取路守仁於警詢、檢察官訊問及第一審之證述，據以
認定甲○○有關搬運贓物犯罪事實，卻不採取路守仁所證其於九
十年間即認識自稱「蔣松伯」之甲○○等情，有判決理由矛盾之
違法云云。經查：(一)(1)被告以外之人於檢察事務官、司法警察官
或司法警察調查中所為之陳述，基於實體發現真實之訴訟目的，
依刑事訴訟法第一百五十九條之二規定，如與審判中之陳述不符
時，經比較結果，其先前之陳述，「具有較可信之特別情況」，
且為證明犯罪事實存否所「必要」者，例外賦予證據能力。所稱
「具有較可信之特別情況」係屬於證據能力之要件，法院應比較
其前後陳述時之外在環境及情況，以判斷何者較為可信，例如：
陳述時有無其他訴訟關係人在場，陳述時之心理狀況、有無受到
強暴、脅迫、詐欺、利誘等外力之干擾，據以判斷該傳聞證據是
否具有證據能力，並非對其陳述內容之證明力如何加以論斷，二
者層次有別，不容混淆。又同法第一百五十九條之一第二項規定
，檢察官於偵查程序取得之被告以外之人之陳述，原則上，具有
證據能力，僅於顯有不可信之例外情況，始無證據能力。所謂「
顯有不可信」，係指其不可信之情形，甚為顯然者，固非以絕對
不須經過調查程序為條件，然須從卷證本身，綜合訊問時之外部
情況，為形式上觀察，即可發現，無待進一步為實質調查者而言
。乙○○上訴意旨所指甲○○於警詢、檢察官訊問時之供述，與
甲○○在第一審及原審之供述或證述，前後不一等情，揆之上開
說明，核屬各該陳述證明力判斷之範疇，與認定有無證據能力無
涉。原判決認定甲○○於警詢、檢察官訊問時之供述，有證據能
力，難謂有不合證據法則之違法。(2)共同被告對於其他被告之案
件而言，為被告以外之第三人，本質上屬於證人，惟法院若已使
該共同被告立於證人之地位，接受其他共同被告之詰問，則因共
同被告業經以證人之身分於審判中具結陳述，並給予解釋或否認
之機會，而其他共同被告亦經給予對該共同被告就此事項詰問之
機會，則共同被告於警訊、檢察官訊問時及審判中以犯罪嫌疑人
或被告身分所為陳述，自有證據能力，而得採為證據。原審已使
甲○○於審判程序以證人身分具結作證，並由乙○○及其辯護人
為詰問，有原審審判筆錄之記載可憑（見原審卷第一三四頁至第
一三六頁）。原判決採取甲○○於警詢、檢察官訊問時及第一審
以犯罪嫌疑人或被告身分未經詰問所為供述，據以認定乙○○犯
罪事實，並無採證不合證據法則之違法。(二)刑事訴訟法第一百五
十九條第一項規定：「被告以外之人於審判外之言詞或書面陳述
，除法律有規定者外，不得作為證據。」其立法意旨，乃在於確
保被告之反對詰問權。同法第一百五十九條之五第一項規定：「
被告以外之人於審判外之陳述，雖不符前四條之規定（同法第一
百五十九條之一至第一百五十九條之四），而經當事人於審判程
序同意作為證據，法院審酌該言詞陳述或書面陳述作成時之情況
，認為適當者，亦得為證據。」同法條第二項規定：「當事人、
代理人或辯護人於法院調查證據時，知有刑事訴訟法第一百五十
九條第一項不得為證據之情形，而未於言詞辯論終結前聲明異議
者，視為有前項之同意。」其立法意旨，則在於確認當事人對於
傳聞證據有處分權，得捨棄反對詰問之權利，同意傳聞證據可作
為證據。惟因刑事訴訟制度尚非採澈底之當事人進行主義，乃又
限制以法院認為適當者，始得為證據。因此，當事人同意或依法
視為同意某項傳聞證據作為證據使用者，實質上即表示有反對詰
問權之當事人已捨棄其權利，如法院認為適當者，不論該傳聞證
據是否具備刑事訴訟法第一百五十九條之一至第一百五十九條之
四所定情形，均容許作為證據；換言之，當事人捨棄對原陳述人
行使反對詰問權者，如法院認為適當，即容許該傳聞證據作為證
據，不以未具備刑事訴訟法第一百五十九條之一至第一百五十九
條之四所定情形為前提。稽之卷內資料，乙○○及其於第一審、
原審之辯護人在第一審、原審準備程序及審判期日，對於檢察官
所提出包括邱福龍於警詢或檢察官訊問所為證述之證據能力，並
未聲明異議，亦未聲請詰問邱福龍。於第一審、原審審判程序經
審判長就邱福龍於警詢、檢察官訊問時所為陳述，提示予檢察官
與乙○○及其辯護人，並告以要旨，其等對邱福龍於審判外之陳
述得為證據之適格，均無爭執（見第一審卷第一八三頁、原審卷
第一三八頁）。依上開說明，乙○○即已放棄對邱福龍之詰問權
，則原審未再傳訊邱福龍到庭，由乙○○及其辯護人對之詰問，
應無不當剝奪其詰問權之違法可言。原判決認定邱福龍於警詢、
檢察官訊問時之陳述，有證據能力，資為認定乙○○犯罪事實之
依據，自屬適法。(三)原判決已說明係採取朱欣儀於第一審所證：
伊與甲○○、乙○○有一次一起用餐時，甲○○表示乙○○交給
「蔣松伯」之證件，並當場拿出證件，乙○○就坐在旁邊，並未
否認，且態度很自然等語（見原判決理由二、(一)、4.及四、(三)、
2.、）。朱欣儀所證上情，係屬其親自見聞之事無訛，並非其
個人意見或推測之詞。原判決認定上述朱欣儀之證詞，有證據能
力，並無不合。(四)證人之供述前後不符或相互間有所歧異，究竟
何者為可採，事實審法院非不可本於經驗法則或論理法則，斟酌
其他情形，作合理之比較，定其取捨；若其基本事實之陳述與真
實性無礙時，仍非不得予以採信，非謂一有不符或矛盾，即認其
全部均為不可採信。從而供述之一部認為真實者，予以採取，自
非證據法則所不許。又證據之取捨與證據之證明力如何，均屬事
實審法院得自由裁量、判斷之職權；苟其此項裁量、判斷，並不
悖乎經驗法則或論理法則，又於判決內論述其何以作此判斷之心
證理由者，即不得任意指摘其為違法，而據為提起第三審上訴之
合法理由。原判決說明路守仁係經友人介紹認識甲○○一年多後
，才與甲○○有業務往來，其應無法確認於九十年間認識甲○○
時，甲○○即自稱係「蔣松伯」，因此未採取路守仁有關其於九
十年間認識甲○○時，甲○○即自稱係「蔣松伯」之證詞，尚與
事理無悖。又原判決採取路守仁於警詢、檢察官訊問及第一審所
證甲○○委託報關等情，而不採取路守仁所證其於九十年間認識
甲○○時，甲○○即自稱「蔣松伯」等情，係屬二事，亦無齟齬
不合之處。原判決說明其得心證之理由，據以採取或不採取路守
仁所為不同內涵之證詞，尚難謂有乙○○上訴意旨所指認定事實
不憑證據或判決理由矛盾之違法。又中華民國九十六年罪犯減刑
條例係九十六年七月四日制定公布、九十六年七月十六日施行，
原審判決時，未及適用同條例予以減刑，自無違法可言。本件乙
○○所犯之罪，倘合於中華民國九十六年罪犯減刑條例所定減刑
條件，應由同條例第八條第一項所定得聲請減刑之人，於判決確
定後，依法聲請減刑，併此說明。乙○○上訴意旨仍執前詞，再
為事實上之爭執，或徒憑己見，就原審取捨證據與判斷其證明力
之適法行使，及判決內已明白論斷之事項，任意指摘為違法，並
非適法之上訴第三審理由。乙○○之上訴違背法律上之程式，應
予駁回。
二、上訴人甲○○部分：
按第三審上訴書狀，應敘述上訴之理由，其未敘述者，得於提起
上訴後十日內補提理由書於原審法院，已逾上述期間，而於第三
審法院未判決前仍未提出上訴理由書狀者，第三審法院應以判決
駁回之，刑事訴訟法第三百八十二條第一項、第三百九十五條後
段定有明文。本件上訴人甲○○不服原判決，於九十五年三月二
十七日提起上訴，並未敘述理由，迄今逾期已久，於本院未判決
前仍未提出。甲○○之上訴，不合法律上之程式，應予駁回。
三、台灣板橋地方法院檢察署函請併案審理部分：
本院為法律審，並以上訴不合法律上之程式駁回乙○○、甲○○
之上訴，台灣板橋地方法院檢察署於九十五年六月二日以板檢榮
洪95偵11925字第45873號函請併案審理之該署九十五年度偵字第
一一九二五號乙○○、甲○○竊盜等案件，即無從審酌，應退由
該署另行處理，併此敘明。
據上論結，應依刑事訴訟法第三百九十五條，判決如主文。
中    華    民    國  九十七  年   十一   月  二十八  日
                      最高法院刑事第六庭
                          審判長法官  洪  清  江
                                法官  韓  金  秀
                                法官  林  勤  純
                                法官  李  錦  樑
                                法官  陳  國  文
      本件正本證明與原本無異
                                      書  記  官
中    華    民    國  九十七  年   十二   月    九    日
                                                      Ｑ


司法院資訊處製作；財團法人民間司法改革基金會備份。
